臺灣桃園地方法院民事判決　九十一年度訴字第二三三六號
　　原　　　告　　丙○○
　　訴訟代理人　　蔡榮德律師
　　複　代理人　　乙○○
　　送達代收人　　甲○○
　　被　　　告　　庚○○
　　訴訟代理人　　辛○○
　　被　　　告　　戊○○
　　　　　　　　　丁○○
　　　　　　　　　己○○
右當事人間請求分割共有物事件，於民國九十三年六月一日辯論終結，本院判決如左
：
    主      文
兩造共有坐落桃園縣大園鄉○○段崁下小段四三○之三地號、建、面積五○九平方公
尺土地，准予分割。其分割方法為如附圖所示編號Ａ部分面積二三二平方公尺由原告
丙○○取得、編號Ｂ部分面積九六平方公尺由被告戊○○、丁○○、己○○共同取得
、編號Ｃ部分面積一一六平方公尺由被告庚○○取得、編號Ｄ部分面積六五平方公尺
由兩造按其等應有部分比例共有。
訴訟費用由兩造按如附表所示應有部分之比例分擔。
    事      實
甲、原告方面：
一、聲明：如主文所示。
二、陳述︰坐落桃園縣大園鄉○○段崁下小段第四三○之三地號，地目建、面積五○
    九平方公尺土地為兩造共有（下稱本件土地）。共有人之應有部分如附表所示，
    本件土地之地目為建地，兩造並無不得分割之約定，為增進土地之利用價值而消
    滅共有關係，原告曾多次請求協議分割，但終因意見紛歧，無法達成分割協議，
    爰依民法第八百二十三條第一項前段、第八百二十四條第二項第一款規定，訴請
    判決如聲明所示，由共有人各取得單獨所有權，並保留一小部分共有土地供道路
    通行使用。
三、證據：提出土地登記謄本、土地面積計算表、地籍圖謄本、分割方案圖等為證，
    並聲請履勘現場及函請地政機關鑑測。
乙、被告庚○○方面：同意分割，但被告房屋占用土地部分應分給被告。
丙、被告戊○○、丁○○、己○○方面：同意原告之分割方案，並聲請地政機關複丈
    測量。
丁、本院依原告聲請履勘現場，並函桃園縣蘆竹地政事務所會同鑑測。
    理      由
一、原告起訴主張本件土地為兩造共有，共有人之應有部分如附表所示，兩造多次協
    議分割，因意見紛歧，無法協議分割，爰依民法第八百二十三條第一項前段、第
    八百二十四條第二項第一款規定，訴請判決准予分割，分割方法如聲明所示等語
    。被告則均同意分割本件土地，惟稱應由地政機關複丈測量等語。
二、本件土地為兩造共有，各共有人之應有部分如附表所示，兩造就本件土地並無不
    得分割之約定，惟就土地之分割方法不能達成協議分割等事實，有土地登記謄本
    等為證，被告就此並不爭執，堪信原告之主張為真。
三、按各共有人得隨時請求分割共有物，但因物之使用目的不能分割或契約定有不分
    割之期限者，不在此限；共有物之分割，依共有人協議之方法行之，分割之方法
    不能協議決定者，法院得因任何共有人之聲請，命為原物分配於各共有人，民法
    第八百二十三條第一項、第八百二十四條第一、二項分別定有明文。次按分割共
    有物，以消滅共有關係為目的。法院裁判分割共有土地時，除因該土地內部分土
    地之使用目的不能分割（如為道路）或部分共有人仍願維持其共有關係，應就該
    部分土地不予分割或准該部分共有人成立新共有關係外，應將土地分配於各共有
    人單獨所有；共有人因共有物分割之方法不能協議決定，而提起請求分割共有物
    之訴，應由法院依民法第八百二十四條命為適當之分配，不受任何共有人主張之
    拘束，即不得以原告所主張分割方法之不當，遽為駁回分割共有物之訴之判決，
    最高法院六十九年台上字第一八三一號、四十九年台上字第二五六九號著有判例
    可參。查：
（一）本件土地係屬建地，既無因物之使用目的不能分割，兩造亦未定有不得分割之
      協議或期限，惟因故無法協議分割；從而，原告依前開規定，請求本院裁判分
      割系爭土地，並無不合，應予准許。
（二）本件兩造均同意設三公尺寬之共有地，做一道路供通行使用，本院乃函請桃園
      縣蘆竹地政事務所會同至現場測繪後，製有複丈成果圖，雙方同意以複丈成果
      圖之右側方案作為本件土地之分割方法，本院審酌本件土地分割後之利用價值
      均相等，均有道路可供通行之用，各共有人均按其應有部分之比例分配可得土
      地面積，從而原告主張依複丈成果圖之右側之方案分割，應屬妥適。故本件土
      地之分割方法，為附圖所示編號Ａ部分面積二三二平方公尺由原告丙○○取得
      、編號Ｂ部分面積九六平方公尺由被告戊○○、丁○○、己○○取得、編號Ｃ
      部分面積一一六平方公尺由被告庚○○取得；編號Ｄ部分面積六五平方公尺，
      雙方同意按兩造之應有部分比例共有，做為道路通行使用。
四、綜上所述，原告請求分割本件土地，應依如附圖所示方法分割。又分割共有物具
    有非訟事件性質，兩造就共有物分割方法不能達成協議時，固得起訴請求裁判分
    割，然兩造各自主張之分割方法，僅供法院參考，法院依民法第八百二十四條命
    為適當之分配，乃斟酌何種分割方法較能增進共有物之經濟效益，並兼顧兩造利
    益以為決定，不受任何共有人主張之拘束，亦不因何造起訴而有不同，縱法院認
    原告請求分割共有物為有理由，依法決定分割方法，被告應訴並提出不同主張，
    促使法院就如何為適法分割形成心證，均為渠等按當時之訴訟程度為伸張或防衛
    權利所必要，如僅因法院准許原告分割共有物之請求或採納其分割方案，即命被
    告負擔全部訴訟費用，顯失公允；本院酌量兩造均可因本件分割共有物而獲得相
    同之利益，故以兩造共有人應有部分之比例，負擔本件訴訟費用方不致失衡，從
    而，本件訴訟費用之負擔，應依兩造共有人如附表所示應有部分之比例負擔之。
五、據上論結，原告之訴為有理由，依民事訴訟法第七十八條、第八十條之一、第八
    十五條第一項，判決如主文。
中　　　華　　　民　　　國　　九十三　　年　　　六　　　　月　　十五　　日
                                          民事第三庭
~B法　　　官　潘進柳
右為正本係照原本作成
如對本判決上訴，須於判決送達後廿日內向本院提出上訴狀
中　　　華　　　民　　　國　　九十三　　年　　　六　　　　月　　十五　　日
~B法院書記官　卓清和
~F0
~T40
附表
┌──────┬──────┬────┬───────────────┐
│共有人      │應有部分比例│取得編號│取得面積（平方公尺）          │
├──────┼──────┼────┼───────────────┤
│丙　○　○  │九三五五八分│  Ａ    │    二三二                    │
│　　　　　　│之四八八○一│        │　　                          │
├──────┼──────┼────┼───────────────┤
│戊　○　○  │九三五五八分│  Ｂ    │　共有九六                    │
│            │之六七七九  │        │                              │
├──────┼──────┼────┼───────────────┤
│丁　○　○  │九三五五八分│  Ｂ    │  共有九六                    │
│            │之六七七九  │        │                              │
├──────┼──────┼────┼───────────────┤
│己　○　○  │九三五五八分│  Ｂ    │　共有九六                    │
│            │之六七七九  │        │                              │
├──────┼──────┼────┼───────────────┤
│庚　○　○  │九三五五八分│  Ｃ    │　　一一六                    │
│            │之二四四○  │        │                              │
└──────┴──────┴────┴───────────────┘
